【裁判字號】    96,上,230
【裁判日期】    970530
【裁判案由】    給付貨款
【裁判全文】
臺灣高等法院高雄分院民事判決           96年度上字第230號
上  訴  人
即被上訴人  新來源醬園股份有限公司
法定代理人  乙○○
訴訟代理人  洪錫鵬律師
被上訴人
即上訴人    王耀宗即五餅二魚食品行
訴訟代理人  張啟祥律師
上列當事人間請求給付貨款事件，上訴人對於民國96年10月25日
臺灣高雄地方法院96年度重訴字第1 號第一審判決提起上訴，本
院於97年5 月20日言詞辯論終結，判決如下：
    主      文
原判決關於駁回上訴人新來源醬園股份有限公司後開第二項之訴
部分，及訴訟費用之裁判，均廢棄。
上訴人王耀宗應再給付上訴人新來源醬園股份有限公司新台幣壹
佰參拾壹萬參仟元及自民國九十五年十二月五日起至清償日止，
按週年利率百分之五計算之利息。
新來源醬園股份有限公司其餘上訴駁回。
王耀宗之上訴駁回。
第一、二審訴訟費用，由上訴人王耀宗負擔十分之九，餘由上訴
人新來源醬園股份有限公司負擔。
本判決第二項所命給付，上訴人新來源醬園股份有限公司以新台
幣肆拾伍萬元供擔保後得假執行；上訴人王耀宗如以新台幣壹佰
參拾壹萬參仟元預供擔保後，得免為假執行。
    事實及理由
一、上訴人即被上訴人新來源醬園股份有限公司（下稱新來源公
    司）主張：兩造於民國94年12月間口頭約定，伊經由被上訴
    人即上訴人王耀宗即五餅二魚食品行（下稱王耀宗）與第三
    人家樂福股份有限公司（下稱家樂福公司）簽訂合約，而直
    接提供產品予家樂福公司之熟食課專櫃販賣；貨款則先由家
    樂福公司自營業額中扣除23 %專櫃費用後給付予王耀宗，王
    耀宗再將剩餘貨款扣除7%佣金即通路費後給付予伊。嗣伊於
    95年9 月份起改與第三人萬海食品有限公司（下稱萬海公司
    ）合作，並由萬海公司承接王耀宗與家樂福公司簽訂合約，
    而由家樂福公司直接給付貨款予萬海公司；兩造即未再循原
    口頭約定之交易模式進行交易，然五餅二魚食品行尚有95年
    7 月份部分貨款新台幣（以下同）1,655,040 元、及8 月份
    貨款2,904,663 元，合計4,559,703 元未清償。雖王耀宗稱
    已以伊向王耀宗買斷向家樂福公司供貨權利之權利金抵銷前
    開王耀宗應給付予伊之貨款，然實則兩造間並未約定由伊買
    斷向家樂福公司供貨之權利，王耀宗自無從以買斷權利金抵
    銷其應付之貨款；且王耀宗既自95年9 月份起即未再於家樂
    福公司熟食課設櫃販賣伊之產品，家樂福公司亦未再給付貨
    款予五餅二魚食品行，則王耀宗請求伊給付自95年9 月份起
    至96年6 月份止之7%佣金，亦無理由。爰依兩造間契約之法
    律關係，訴請王耀宗應給付伊貨款4,559,703 元及自民國95
    年12月5 日起至清償日止，按年息百分之五計算之利息。等
    情。原審為命王耀宗應給付新來源公司2,954,349 元本息之
    判決，並駁回新來源公司其餘部分之訴。其上訴聲明：(一)被
    上訴人王耀宗應再給付上訴人新來源公司1,605,354 元，及
    自民國95年12月5 日起至清償日止，按年息百分之五計算之
    利息。(三)第一、二審訴訟費用由被上訴人王耀宗負擔。(四)願
    供擔保，請准宣告假執行。對於王耀宗之上訴，其答辯聲明
    ：上訴駁回。
二、被上訴人即上訴人王耀宗則以：兩造雖係依新來源公司所主
    張之前開交易模式進行交易，惟於95年9 月5 日，上揭交易
    模式已協議由新來源公司之履行輔助人即萬海公司承接伊而
    與家樂福公司直接簽約，並約定應由新來源公司支付331 萬
    0,080 元作為買斷向家樂福公司供貨權利之權利金；故伊應
    給付之95年7 、8 月份貨款中，扣除上開買斷權利金之金額
    、及伊已給付之95年7 月份貨款1,048,140 元，僅餘95年8
    月份貨款1,249,594 元未清償；又因新來源公司聲請對伊為
    假扣押，致伊資金無法週轉而無法清償，是新來源公司請求
    遲延利息自無理由。退而言之，倘認兩造間並無買斷權利之
    約定，且兩造間亦未簽訂新約，則伊自仍保有佣金請求權，
    新來源公司應依原先之口頭約定按月給付每月營業額7 % 之
    佣金予伊。雖95年9 月份以後係萬海公司與家樂福公司簽約
    ，惟萬海公司實為新來源公司之履行輔助人，亦係經伊之介
    紹始得與家樂福公司簽約，故伊自仍有權請求新來源公司給
    付萬海公司每月營業額7 % 之佣金；而新來源公司自95年9
    月份起即未再給付佣金，故新來源公司所請求之金額，自應
    扣除其應給付之95年9 月份起至96年6 月份止之佣金等語，
    資為抗辯。其上訴聲明：(一)原判決不利於其部分廢棄。(二)被
    上訴人新來源公司在第一審之訴及假執行之聲請均駁回。(三)
    第一、二審訴訟費用由被上訴人負擔。其對新來源公司上訴
    之答辯聲明：上訴駁回。
三、兩造不爭執之事項：
（一）王耀宗曾匯款1,048,140 元予新來源公司，而新來源公司
      同意扣除該金額。
（二）兩造原口頭約定之交易模式，乃王耀宗與家樂福公司簽約
      ，由新來源公司直接出貨予家樂福公司；貨款由家樂福公
      司先扣除23 %專櫃費用後給付予王耀宗，五餅二魚食品行
      再將剩餘貨款扣除7%佣金後給付予新來源公司；亦即新來
      源公司得向王耀宗請求之金額為供貨金額之70%。
（三）兩造除原訂契約之外，並未再簽訂任何的書面契約。
（四）新來源公司自95年9 月份起，就未再以王耀宗之名義供貨
      予家樂福公司之熟食課專櫃。
四、兩造所爭執之事項為：(一)新來源公司是否向王耀宗買斷直接
    向家樂福公司供貨的權利，買斷之價金為3,310,080 元？並
    可作為本件抵銷王耀宗應支付予新來源公司之款項？(二)如非
    買斷，則萬海公司自95年9 月份起之供貨，是否因係居於新
    來源公司之債務履行輔助人之地位，故新來源公司依兩造間
    契約仍應支付王耀宗7 % 之佣金，並可作為抵銷本件新來源
    公司向王耀宗請求之貨款？(三)新來源公司95年7 、8 月供貨
    予家樂福公司金額，以及得向王耀宗請求之貨款數額為何？
五、本院判斷如下：
（一）新來源公司是否向王耀宗買斷直接向家樂福公司供貨的權
      利，買斷之價金為3,310,080 元？並可作為本件抵銷王耀
      宗應支付予新來源公司之款項？
  １、兩造既皆對新來源公司所主張之交易模式不爭執（見兩造
      不爭執事項(二)），則新來源公司於兩造間依契約關係，供
      貨予家樂福公司熟食課專櫃之期間，自得依兩造間之約定
      請求五餅二魚食品行給付佣金。王耀宗雖以：兩造曾約定
      由新來源公司向伊給付3,310,080 元買斷直接向家樂福公
      司供貨的權利，故伊應給付之95年7 、8 月份貨款扣除上
      開金額、及伊業已給付之1,048,140 元後，僅餘95年8 月
      份貨款1,249,594 元未清償等語置辯。惟按當事人主張有
      利於己之事實者，就其事實有舉證之責任，民事訴訟法第
      277 條前段定有明文。王耀宗既主張兩造間有買斷權利金
      之約定可抵銷其貨款債務，在新來源公司否認之情形下，
      自應就此有利之事實，負舉證責任。
  ２、查，王耀宗雖主張兩造曾成立由新來源公司向伊買斷對家
      樂福公司供貨之權利，惟王耀宗並未提出任何已簽訂完成
      之書面契約足實其說。而證人即家樂福公司熟食課之課長
      甲○○證稱：王耀宗曾將95年9 月30日對家樂福公司之債
      權轉讓予萬海公司，但債權轉讓以及萬海公司在與家樂福
      公司締約的過程中，有無代價之約定，伊並不清楚等語（
      見原審卷第49頁）；另證人即家樂福公司熟食課之前任課
      長劉家珮雖證述：後來曾聽王耀宗之業務人員提及在王耀
      宗將債權轉讓予萬海公司時，有私下之交易，但細節部分
      則不清楚等語（見原審卷第47頁），是由證人劉家珮之證
      詞，亦無從證明五餅二魚食品行有無賣斷其向家樂福供貨
      之權利，並應由新來源公司支付3,310,080 元之權利金。
      再者，證人甲○○復證稱：王耀宗雖將其在95年9 月30日
      之前之債權轉讓予萬海公司，但王耀宗與家樂福公司間之
      契約仍然存在，沒有終止，王耀宗仍可以其名義進貨到家
      樂福公司，契約是到95年12月31日等語（見原審卷第50頁
      ）。準此以觀，如王耀宗已將向家樂福供貨之權利，賣斷
      予新來源公司，或萬海公司，王耀宗又如何能再向家樂福
      公司之熟食課進貨？再經原法院向家樂福公司函查之結果
      ，王耀宗自95年9 月份自同年12月，尚有向家樂福公司供
      貨，金額為146,363 元，有家福股份有限公司96年9 月20
      日96家福法字第0920號函在卷可佐（見原審卷第261 頁）
      ，益徵五餅二魚食品行辯稱其已賣斷向家樂福公司熟食課
      供貨之權利予新來源公司云云，尚非可採。
  ３、又據證人即新來源公司之員工蕭新鮮雖證稱曾與五餅二魚
      食品行之法定代理人數次接觸之事實，惟同時證稱：與五
      餅二魚食品行之法定代理人均係談降低佣金比例之問題，
      未談及通路買斷等語（見原審卷第113~115 頁）。再佐以
      證人甲○○復證稱：其他的廠商要以自己的名義與家樂福
      簽約都可以，但如果是販賣相同的產品，公司會加以區分
      等語（見原審卷第129 頁），顯見新來源公司苟欲以自身
      名義與家樂福公司締結契約，亦無不可，自無庸再向王耀
      宗價購任何通路之權利。此外，又無其他積極證據足資證
      明兩造曾有約定買斷權利之事實，則王耀宗主張新來源公
      司向其買斷權利，應給付其3,310,080 元云云，尚難信實
      ，而其所稱以此買斷權利之金額抵銷其應付之貨款之抗辯
      ，即屬無據。
（二）如非買斷，則萬海公司自95年9 月份起之供貨，是否因係
      居於新來源公司之債務履行輔助人之地位，故新來源公司
      依兩造間契約仍應支付王耀宗7%之佣金，並可作為抵銷本
      件新來源公司向王耀宗請求之貨款？
  １、王耀宗抗辯稱縱兩造間無買斷權利之約定，惟萬海公司乃
      新來源公司之履行輔助人，在兩造未簽訂新約，原口頭約
      定亦未約定期限之情形下，兩造間之法律關係仍係依原約
      定而定，因此新來源公司自應依原約定按月給付萬海公司
      每月營業額7%之佣金予伊云云。惟新來源公司則否認萬海
      公司係其債務之履行輔助人，則王耀宗就此有利之事實，
      依民事訴訟法第277 條前段之規定，自應負舉證責任。查
      兩造先前之交易模式，係由兩造直接交易，為兩造所不爭
      執，由此觀之，新來源公司並無債務履行輔助人；而自95
      年9 月份起，萬海公司與家樂福公司簽約後，即由萬海公
      司直接出貨予家樂福公司，家樂福公司亦直接給付貨款予
      萬海公司等情，業據證人甲○○證稱屬實（見原審卷第48
      、49頁）。故在95年9 月份後，並無證據可認在萬海公司
      與家樂福公司間之交易中，有何兩造為其中當事人之關係
      極明。
  ２、再據證人即萬海公司之創辦人蕭新論證稱：萬海公司之所
      以成立，是為了要擴展市○○路，我們除了跟新來源公司
      進貨外，也有跟其他公司進貨，而當時成立萬海公司，也
      是我們自主要成立的等語（見原審卷第115 頁）；另證人
      蕭新鮮亦證稱：「……新來源公司賣給萬海公司的貨是賣
      斷的，之後萬海公司要賣給誰，新來源公司沒有干涉」等
      語（見原審卷第152 頁）；至其後新來源公司傳真予王耀
      宗之合約書（見原審卷第37頁）雖記載：「新來源醬園股
      份有限公司之相關企業萬海食品有限公司」，因該契約嗣
      後並未簽立，此為兩造所不爭，故在參酌前開證人蕭新論
      及蕭新鮮之證詞，之及萬海公司其後係自行與家樂福公司
      締約，且萬海公司其後之銷售行為，新來源公司亦無置喙
      之餘地等情形下，尚難以此其後未簽立之書面契約、萬海
      公司之創辦人蕭新論為新來源公司法定代理人之子，以及
      新來源公司與萬海公司係屬關係企業等，遽予推論萬海公
      司為本件兩造契約中新來源公司之債務履行輔助人。況王
      耀宗對於新來源公司有何答允給付買斷權利金3,310,080
      元之事實，並未舉證證明，僅言兩造為口頭承諾，未立據
      云云，尚無從信為真實。
  ３、又萬海公司既係以其自身名義與家樂福公司締約並供貨，
      而非居於兩造前開契約中新來源公司債務履行輔助人之地
      位，則王耀宗請求萬海公司向家樂福進貨之金額，新來源
      公司亦應支付7%之佣金，即無理由。又依前述家樂福股份
      有限公司96年9 月20日96家福法字第0920號函記載，王耀
      宗自95年9 月份至同年12月份，尚有向家樂福公司之熟食
      課供貨，金額為146,363 元，而兩造間對新來源公司自95
      年9 月份起即未實際供貨予家樂福公司之事實並不爭執（
      見上開兩造不爭執事項(四)），顯見王耀宗於95年9 月份後
      至同年12月份，向家樂福公司熟食課供貨部分，並非由新
      來源公司所提供，則王耀宗自無向新來源公司請求佣金之
      權利。
（三）新來源公司95年7、8月供貨予家樂福公司金額，以及得向
      王耀宗請求之貨款數額為何？
  １、依據家樂福公司96年9 月20日96家福法字第0920號覆原法
      院函文稱：王耀宗供貨予家樂福公司熟食課之金額，95年
      7 月份為2,636,126 元、8 月份為3,081,715 元（見原審
      卷第261 頁）。然新來源公司主張應以王耀宗於96年7 月
      25日在原審提出書狀所附之95/07 及95/08 專櫃營業額及
      成本表影本各1 紙為據（見原審卷第101 、102 、238 、
      239 頁），而王耀宗亦不爭執該表係家樂福公司所傳真予
      伊，伊再傳真予新來源公司（見原審卷第269 頁），雖王
      耀宗嗣又辯稱最終金額應以家樂福公司之上開覆原法院回
      函之金額為準（見原審卷第269 頁）。經查，王耀宗係在
      上述家樂福公司覆原法院函後，始為此項以該回函金額為
      準之辯解，但王耀宗於96年4 月27日答辯(三)狀亦承認底上
      開專櫃營業額及成本表之銷貨金額計算但應扣除家樂福公
      司抽成23% 及王耀宗之佣金7%（見原審卷第96頁），且上
      開專櫃營業額及成本表所示之金額，兩造既均不爭執該表
      係由王耀宗所提出及該95/07 、95/08 專櫃營業額及成本
      表之真實性，再該表係就家樂福公司所屬各店之貨款數額
      予以記載，較為詳盡，而上開家樂福公司覆原法院函則僅
      記載金額而已，尚難認定其所列款項即為正確之供貨金額
      ，是自應以王耀宗提出家樂福公司上開專櫃營業額及成本
      表所載之金額，為新來源公司實際供貨之金額，並以此計
      算新來源公司所可請求貨款之依據，較為適當。
  ２、依上開專櫃營業額及成本表所載之95年7 月份銷售金額為
      3,660,407 元、95年8 月份為3,933,192 元，再依兩造前
      開不爭執之交易模式，新來源公司得向王耀宗（即五餅二
      魚食品行）請求之金額，既為上開銷售金額之70% （即家
      樂福公司扣除23% 專櫃費用，王耀宗抽取7%佣金），則王
      耀宗應給付予新來源公司之貨款，95年7 月份為2,562,28
      5 元（3,660,407 ×70% ＝2,562,285 ，元以下四捨五入
      ）、8 月份為2,753,234 元（3,933,192 ×70% ＝2,753,
      234） ，合計為5,315,519 元，再扣除王耀宗已給付之貨
      款1,048,140 元及新來源公司同意負擔之匯款費用30元，
      則王耀宗尚應給付新來源公司4,267,349元（計算方式：
      2,562,285+2,753,234 －1,048,140 －30＝4,267,349）
      。依此認定，是兩造與此金額相異之主張，尚無可採。
六、綜據上述，新來源公司依兩造約定之契約法律關係，請求王
    耀宗給付4,267,349 元及自支付命令繕本送達翌日即95年12
    月5 日起至清償日止，按週年利率5%計算之法定遲延利息，
    為有理由，應予准許；逾此數額之請求為無理由，應予駁回
    。原審就上開不應准許部分，為上訴人新來源公司敗訴判決
    ，並無違誤，新來源公司上訴意旨求予廢棄改判，非有理由
    ，應予駁回。至就上開應准許部分，原審就超過2,954,349
    元本息（即1,313,000 元本息）部分，為上訴人新來源公司
    敗訴判決，自有未洽，新來源公司上訴意旨指摘原判決此部
    分不當，求予廢棄改判，為有理由，應由本院予以廢棄改判
    。至原審所為上訴人王耀宗敗訴判決部分，並無違誤，王耀
    宗上訴意旨求予廢棄改判，非有理由，應予駁回。另兩造其
    餘攻擊防禦之方法，核與本判決之基礎不生影響，不予一一
    論述，均附予敘明。
七、兩造均陳明願以供擔保為條件，請准為假執行或免為假執行
    之宣告，經核就上訴人新來源公司勝訴部分並無不當，爰分
    別酌定相當擔保金額併宣告之；至上訴人新來源公司敗訴部
    分，其假執行之聲請已失其所附，應予駁回。
八、據上論結，本件新來源公司之上訴為一部有理由，一部無理
    由，王耀宗之上訴為無理由，依民事訴訟法第450 條、第44
    9 條第1 項、第79條、第78條、第463 條、第390 條第2 項
    、第392 條第2 項，判決如主文。
中    華    民    國    97    年    5     月    30    日
                            民事第一庭
                                審判長法官  黃金石
                                法      官  謝肅珍
                                法      官  林健彥
以上正本證明與原本無異。
如對本判決上訴，須於判決送達後20日內向本院提出上訴狀，其
未表明上訴理由者，應於上訴後20日內向本院提出上訴理由書（
均須按他造當事人之人數附繕本）。上訴時應提出委任律師或具
有律師資格之人之委任狀，並依附註條文規定辦理。
中    華    民    國    97    年    5     月    30    日
                                書  記  官  魏文常
附註：
民事訴訟法第466 條之1 ：
對於第二審判決上訴，上訴人應委任律師為訴訟代理人，但上訴
人或其法定代理人具有律師資格者，不在此限。
上訴人之配偶、三親等內之血親、二親等內之姻親，或上訴人為
法人、中央或地方機關時，其所屬專任人員具有律師資格並經法
院認適當者，亦得為第三審訴訟代理人。
第1 項但書及第2 項情形，應於提起上訴或委任時釋明之。


司法院資訊處製作；財團法人民間司法改革基金會備份。
